【裁判字號】    90,上易,1750
【裁判日期】    901225
【裁判案由】    違反專利法
【裁判全文】
臺灣高等法院臺南分院刑事判決                                        行股
    上  訴  人  臺灣雲林地方法院檢察署檢察官
    被      告  乙  ○  ○
右上訴人因被告違反專利法案件，不服臺灣雲林地方法院九十年度易字第五一０號中
華民國九十年九月二十八日第一審判決（起訴案號：臺灣雲林地方法院檢察署九十年
度偵字第二四一０號），提起上訴，本院判決如左：
    主      文
上訴駁回。
    理      由
一、公訴意旨略以：被告乙○○係雲林縣斗六市日光製袋有限公司（下稱日光公司）
    負責人，於民國（下同）八十八年十月十三日前之某日起，明知「果實栽培用保
    護袋」，係告訴人甲○○已取得經濟部中央標準局（下稱中標局）新式樣第０四
    九七九七號專利權之產品（該新式樣專利原專利權人為福岡丸本股份有限公司，
    創作人為山本浩平，於八十九年十二月四日讓與告訴人甲○○），竟未經告訴人
    甲○○之授權或同意，基於概括之犯意，擅自在日光公司仿造生產近似之果實保
    護袋，在袋上印製品牌為「鑽石」、「富士」，並透過不知情之屏東縣里港鄉農
    會等經銷商，銷售販賣予不特定之人，而連續多次侵害告訴人甲○○之上開專利
    權，其間經告訴人甲○○委請律師發函回收上開仿製產品，惟被告乙○○仍繼續
    製造、販賣。案經告訴人甲○○訴請偵辦，因認被告乙○○涉犯有專利法第一百
    二十六條之仿冒新式樣專利品罪嫌云云。
二、按犯罪事實應依證據認定之，無證據不得推定其犯罪事實；又不能證明被告犯罪
    者，應諭知無罪之判決；刑事訴訟法第一百五十四條、第三百零一條第一項，分
    別定有明文。次按新式樣者，謂對物品之形狀、花紋、色彩或其結合之創作；新
    式樣專利權範圍，以圖說所載之申請專利範圍為準；必要時，得審酌創作說明；
    專利法第一百零六條第一項、第一百十七條第二項，亦定有明文。而新式樣亦必
    須具備新穎性之要件，若申請前已有相同或近似之式樣公布在先，或所申請之新
    式樣係熟習該項技術者易於思及之創作，均不得申請新式樣，復為專利法第一百
    零七條所明定。引申其義，新式樣專利保護之範圍，應以其創作之特點為準，不
    包括習知之形狀、造型、花紋、色彩等部分。若一物品之造型僅止於習知造型之
    層次，自無所謂侵害新式樣之問題。訊據被告乙○○固不諱言有於右揭時地，製
    售品牌為「鑽石」、「富士」之「果實栽培用保護袋」之事實；惟矢口否認有何
    違反專利法之犯行，並辯稱：其未仿冒告訴人甲○○之新式樣四九七九七號果實
    栽培袋，而係仿製已經過期之新型三０六０八號果實栽培袋，告訴人甲○○刻意
    省略新式樣專利圖說之第十二圖、十三圖，又以新型三０六０八號之栽培袋冒充
    送鑑定，導致鑑定人員作出不正確鑑定等語。首考原審卷附本件新式樣專利申請
    過程之全部資料，本件新式樣之專利係於八十三年一月二十九日申請，申請人福
    岡丸本股份有限公司（代表人山本浩平），其申請範圍，係以申請案附圖一至十
    三所示果實栽培保護袋之形狀，參酌其創作說明，記載「本創作係關於果實栽培
    用保護袋的形狀新式樣，尤指一種具有特異形狀構成，翻開袋體覆遮面時顯露有
    透明體及細長繞結帶，並於該保護袋側緣上端突設有果梗綁結帶，方便於將袋子
    套覆在生長中之果實梗上，且可利用袋體上細長繞結帶將袋子繫結在樹枝上，保
    持袋子不脫落之果實栽培用保護袋的新穎性形狀設計者」，並參考其圖面說明一
    至十三，其造型係以：內有透明體之覆遮面、細長繞結帶、軟鐵絲果梗綁結帶三
    大特徵組合為其創作內容。另原審卷附新型000000000號專利，其申請
    人山本浩平（即前開新式樣專利申請人之代表人），早於七十三年十二月十三日
    申請，其專利期限應至八十五年十二月十二日期滿；該新型專利申請範圍記載「
    一果實栽培用袋，其袋體口部左右任一端以軟鐵線黏附，且在具有軟鐵線之一端
    設有切割線，其特徵為：袋體的側面一部份以透明塑膠薄片貼附而形成窗口，同
    時將形成為袋體之覆片部被覆於該窗口之外部而成可資掀開之形狀」及相關圖說
    ，其特徵即為軟鐵絲果梗綁結袋、透明體之覆遮面二大特徵組合為其創作內容。
    據此可判定於八十三年一月二十九日，系爭新式樣專利申請時，該軟鐵絲果梗綁
    結帶及透明體之覆遮面為其習知部分，僅「細長繞結帶」為其創意所在無疑。即
    告訴人甲○○在原審亦承認系爭新式樣專利，與已過期之新型專利，所差別者僅
    多一條細長繞結帶而已（見原審卷第十七頁），並有系爭新式樣專利、過期新型
    專利、及被告乙○○所製售之各該果實保護袋三只扣案足資比對。次查被告乙○
    ○所生產印有「鑽石、富士」字樣之果實保護袋，雖有軟鐵絲之果梗綁結帶、及
    透明體之覆遮面，然並無「細長繞結帶」之構造，既有上開實物為憑，且為告訴
    人甲○○所是認，自與系爭新式樣所表現之創意特徵有異，應無近似該新式樣專
    利可言，即將該物送請財團法人中國生產力中心鑑定結果，亦認被告乙○○所生
    產之果實保護袋，與告訴人甲○○之系爭新式樣果實保護袋，申請專利範圍不相
    近似，有該中心之專利侵害鑑定報告存卷可佐（見原審卷第二四至三四頁）。又
    果梗綁結帶、有透明體覆遮面之新型專利，既已於八十五年十二月十三日起，因
    專利存續期滿消滅，該技術自應開放社會大眾使用，乃當然解釋。況告訴狀故意
    省略文字之創作說明部分，專利公報之圖說張數，亦較原申請圖說張數為少，並
    省略掉有系爭細長繞結帶之圖說十二，且告訴狀所附指稱為正品之包裝袋，並無
    細長繞結帶之設計，凡此亦均與告訴狀所稱侵害新式樣之指訴並不相符。雖臺灣
    省機械技師公會之鑑定報告第三頁（見偵查卷第十八頁），記載被告乙○○生產
    之待鑑定物品，「另以細長繞結帶繞合束結袋口，並利用其末端繞繫於樹枝上」
    ，然其附圖照片顯示並無另一條繞結帶，已見該鑑定報告內容自相矛盾，且扣案
    被告乙○○所生產之果實袋，確無附加另一條繞結帶，已有如前述，益見該臺灣
    省機械技師公會之鑑定記載內容與事實不符，殊無足取。另告訴人甲○○雖在偵
    查中聲請送國立中正大學鑑定，經檢察官於九十年四月二十六日，將告訴狀所提
    證物送鑑定，告訴人甲○○繼又於九十年五月四日提出刑事陳報狀，補充提出「
    被告乙○○生產有細長黏合繞結帶、及沒有黏合繞結帶之二種物品」送鑑定（見
    偵查卷第八十二頁）；然該陳報狀指稱之有細長繞結帶之證物一「富士釋迦專用
    袋」，並無細長黏合繞結帶之構造，告訴人甲○○空言指摘，所提證據亦互相矛
    盾，已有魚目混珠之可議。嗣經中正大學將告訴人甲○○兩次所提出之包裝袋，
    編為：樣本Ａ（印有鑽石字樣）、樣本Ｂ（印有富士字樣）、樣本Ｃ（印有富士
    釋迦專用袋字樣），分別鑑定結果，雖認被告乙○○所生產之果實保護袋，與告
    訴人甲○○之系爭新式樣果實保護袋，申請專利範圍近似，有該核之專利侵害鑑
    定報告存卷足稽（見原審卷第一七四至一九八頁）；然其報告竟然僅以新式樣公
    告之圖示為權利範圍基準，未參考任何文字創作說明，且其引用之公告圖示，僅
    有九面參考圖，省略有「細長黏合繞結帶」之第十二號圖說，以致該鑑定認定系
    爭新式樣專利之創作特徵：上方開口、底部密封、右側有覆片、覆片下方有透明
    塑膠模、右上方金屬細線、又下方有凹口等七項要件（見原審卷第一七四至一九
    八頁），而將最重要之「細長黏合繞結帶」視而不見，其專利基準範圍之認識，
    已然錯誤，況在要件比對時，認系爭新式樣專利係「利用金屬繞結線繞合束結袋
    口，並利用末端繞繫於樹枝上」（見該鑑定報告第七頁）為內容，將創作說明中
    綁結果梗之軟鐵絲、及束合袋口可隨意撕開之細長繞結帶，二者混為一談，其鑑
    定之不可採亦明，自均難據資為被告乙○○不利之認定。
三、綜上各情，參互觀之，告訴人甲○○之新式樣專利範圍，既係以「細長黏合繞結
    帶」為主要創意所在，其他部分均為習知造型，而被告乙○○所生產之果實保護
    袋，既缺乏該「細長黏合繞結帶」之構造，僅為仿製已過期新型專利之產品，且
    該新型專利存續期間已屆滿消滅，自應開放大眾使用，仿製即無犯罪可言，蓋若
    強將已消滅之新型專利內容寄附在另新式樣下，繼續享有排他權力，等於宣告該
    已消滅之新型專利死而復生，應非法之所許。此外復查無其他積極證據，足證被
    告乙○○有公訴意旨所指之犯行，本件不能證明被告乙○○犯罪。原審為此適用
    刑事訴訟法第三百零一條第一項規定，諭知被告乙○○無罪，經核並無不合。檢
    察官循告訴人甲○○請求提起上訴，略以：被告乙○○生產之紙袋縱無細長繞結
    帶，卻有軟鐵絲之果梗綁結帶，形狀確已近似告訴人甲○○之專利權，足生魚目
    混珠之嫌，縱依被告乙○○所云係仿冒已過期之新型專利，然非謂被告乙○○所
    生產之紙袋，即無仿冒告訴人甲○○新式樣專利之事實等由，指摘原判決不當云
    云。然按檢察官上訴所指該情，均業經本院認定審酌說明在案，而有如上述，檢
    察官仍執陳詞上訴，為無理由，應予駁回。
四、據上論斷，應依刑事訴訟法第三百六十八條，判決如主文。
本案經檢察官曾顯智到庭執行職務。
中      華      民      國    九十      年     十二     月    二十五    日
                                  臺灣高等法院臺南分院刑事第二庭
                                      審判長法官  游  明  仁
                                            法官  蘇  重  信
                                            法官  林  永  茂
右正本證明與原本無異。
不得上訴。
                                      法院書記官  劉  岳  文
中      華      民      國    九十      年     十二     月    二十五    日


司法院資訊處製作；財團法人民間司法改革基金會備份。
